【裁判字號】    89,訴,1805
【裁判日期】    891027
【裁判案由】    重婚
【裁判全文】
臺灣高雄地方法院刑事判決                        八十九年度訴字第一八五號
    公  訴  人  臺灣高雄地方法院檢察署檢察官
    被      告  丁○○
    選任辯護人  周祟賢
右列被告因重婚案件，經檢察官提起公訴（八十八年度偵字第二九三三八號)，本院
判決如左：
    主  文
丁○○有配偶而重為婚姻，處有期徒刑肆月，緩刑貳年。
    事  實
一、丁○○明知其與戊○○婚姻關係仍繼續存續中，為有配偶之人。竟基於重婚之犯
    意，於民國八十六年三月三十日，在高雄市○○路與中山路口之「家鄉樓餐廳」
    與吳霞薇（已於八十八年三月十七日死亡）舉行結婚之公開儀式，重為婚姻。
二、案經吳霞薇之母乙○○告發台灣高雄地方法院檢察署檢察官偵查起訴。
    理  由
一、訊據被告丁○○固坦承有於右揭時、地宴客之事實不諱，惟矢口否認有何重婚之
    犯行，辯稱：該（三十）日原係辦與吳霞薇之結婚喜宴，且本與戊○○談妥同意
    辦理離婚，於前二日因戊○○臨時變卦，無法辦理離婚，故於宴客時當眾宣布改
    為訂婚，退還禮金，事後與戊○○於八十七年十二月三日辦妥離婚手續，始於同
    月五日在伊所經營之歐必斯餐廳，舉行與吳霞薇之結婚儀式，並辦理結婚登記云
    云。惟查：
  (一)據證人即告發人乙○○於偵查及本院調查程序中證述：八十六年三月間，被告與
    伊女兒吳霞薇於高雄市「家鄉樓餐廳」舉行結婚儀式，並有收取禮金，伊有出席
    等語，復是（三十）日宴客現場掛有結婚喜幛，有照片二張附卷可稽，並有「陳
    吳喜事」字樣，業據被告供承不諱。職是，果如被告所言，其於宴客時因確定無
    法與戊○○辦理離婚，故當眾宣布改為訂婚儀式，則被告既知宣布改為訂婚儀式
    ，理應將結婚喜幛等，足以使人誤認其係舉行結婚儀式之物取下，且上開結婚喜
    幛等物，均置於宴客現場明顯之位置，被告豈能以宴客現場非其親自佈置為由而
    辯稱不知？又據被告於本院調查程序中供稱：伊係於前二日確定戊○○不同意離
    婚等語，復於本院審理時供述：伊是為避免吳霞薇背上搶好友丈夫之名，始經戊○○同意，以戊○○為主婚人等語，並據證人即被告原配偶戊○○於本院調查程
    序時證述：伊與吳霞薇係好朋友，在伊與被告分居後，其二人始在一起等語，則
    衡情被告即於八十六年三月三十日原預定與吳霞薇舉行結婚儀式之前二日，確知
    無法與戊○○辦理離婚手續，則被告尚有充足之時間通知親友，取消或改期此次
    結婚宴客，何需於宴客時在親友均到場之情形下，當眾宣布改為訂婚儀式，而使
    自己及吳霞薇置於難堪之地位，並使親友皆知因戊○○不願與其離婚，致此次結
    婚儀式無法舉行，且於尚未離婚之際即與吳霞薇訂婚，而使吳霞薇背負搶好友丈
    夫之惡名。
  (二)又被告於吳霞薇死亡，在台灣高雄地方法院檢察署檢察官相驗時，亦供陳：與死
    者係夫妻關係，結婚有二年半左右等語（見八十八年相字第四八五號八十八年三
    月十八日訊問筆錄），按八十六年三月三十日距吳霞薇死亡時，期間為二年又十
    二日，而與八十七年十二月五日僅距約三月之久，被告於吳霞薇死亡相驗案件中
    ，檢察官訊問時，答覆已結婚二年半左右，其顯係自八十六年三月三十日起算，
    結婚期間有二年半左右，而非自八十七年十二月五日起算，且檢察官係明白訊問
    其結婚期間，被告豈有誤認為係同居期間之可能？復被告所提出之其與吳霞薇之
    結婚證書，有塗改日期之痕跡，且其上仍記載在「家鄉樓」舉行結婚典禮，有結
    婚證書乙紙在卷足按，雖被告於本院審理時辯稱：該結婚證書除主婚人、證婚人
    及介紹人外，已於八十六年三月三十日填載完畢云云，惟結婚仍人生中之大事，
    而結婚證書係深具紀念價值之證明文件，果如被告所言，其於八十六年三月三十
    日僅係訂婚，而於八十七年十二月五日結婚，則被告於填載時，明知於八十六年
    三月三十日僅係訂婚，理應不致於結婚證書上填載訂婚日期，而於事後結婚時再
    塗改日期；職是，被告顯係於八十六年三月三十日結婚，並以此而填載於結婚證
    書上，事後至戶政機關辦理結婚登記時，始塗改日期之事實，已然明顯。另參以
    據被告於本院審理程序時供稱：八十六年三月間之宴客，吳霞薇之母乙○○有到
    場，於八十七年十二月五日時，雙方家長均無到場等語，則何以於訂婚時，吳霞
    薇之母乙○○有到場，而於正式結婚時，並無出席到場？綜據上述事證以觀，被
    告於八十六年三月二十八日，在高雄市「家鄉樓餐廳」內，應係辦理結婚喜宴之
    公開儀式，是被告所辯：於宴客時有當眾宣布改為訂婚，退還禮金，事後與戊○○於八十七年十二月三日辦妥離婚手續，始於同月五日在伊所經營之歐必斯餐廳
    ，舉行與吳霞薇之結婚儀式，並辦理結婚登記云云，顯係事後飾卸之詞，尚難採
    信。
  (三)據證人即原配偶戊○○於偵查及本院調查程序中證稱：伊於八十八年十二月三日
    與被告離婚等語，並為被告所自認，且有協議書乙紙在卷足憑，堪信為真實。按
    結婚應有公開儀式及二人以上之證人，民法第九百八十二條第一項定有明文，即
    我國民法對於結婚係採儀式婚主義，於有公開儀式及二人以上之證人，結婚行為
    即已成立，而不以結婚登記為要件。從而，被告與原配偶戊○○婚姻關係仍繼續
    存續中，卻與吳霞薇舉行公開儀式宴請賓客之事實，應堪認定。
  (四)雖據證人即被告之原配偶戊○○、證人即主婚人甲○○、證人即被告友人丙○○
    、證人即被告之友人己○○於本院調查程序中，及證人即被告原配偶戊○○之姐
    黃惠娟於偵查時，均證稱：被告於家鄉樓餐廳宴客時，當眾宣布改為訂婚，退還
    禮金，事後於八十七年十二月五日在歐必斯餐廳，始舉行與吳霞薇之結婚儀式等
    語，惟被告於八十六年三月三十日，在高雄市「家鄉樓餐廳」內，應係辦理結婚
    喜宴之公開儀式，已如前述，且上開證人或為被告之前配偶、或前有姻親關係、
    或為被告多年之好友，其等作證附合，乃人情之常，所為證言，自難免有偏頗之
    虞，是上開證詞，顯屬迴護被告之語，不足採信。
  (五)綜上所述，本件事證明確，被告上開犯行，洵堪認定。
二、核被告丁○○所為，係犯刑法第二百三十七條前段之重婚罪，爰審酌被告犯罪之
    動機、目的，並不守婚姻關係之純潔，破壞一夫一妻制度，及犯後態度等一切情
    狀，量處如主文所示之刑。又被告前未曾受有期徒刑以上刑之宣告，有台灣高等
    法院被告全國前案紀錄表可按，其因一時失慮，偶罹刑典，經此偵審程序及刑之
    宣告後，應知警惕，而無再犯之虞，本院認前開所宣告之刑，以暫不執行為適當
    ，併宣告緩刑二年，以啟自新。
據上論斷，應依刑事訴訟法第二百九十九條第一項前段，刑法第二百三十七條、第七
十四條第一款，判決如主文。
本案經檢察官李靜文到庭執行職務。
中      華      民      國      八十九     年     十    月    二十七    日
                                  臺灣高雄地方法院刑事第六庭
                                      法  官  洪榮家
右正本證明與原本無異。
如不服本判決，應於判決送達後十日內，向本院提出上訴狀。
                                      書記官  黃中旗
中      華      民      國      八十九    年      十    月    二十七 日
附錄本案論罪科刑法條全文：
刑法第二百三十七條：
有配偶而重為婚姻或同時與二人以上結婚者，處五年以下有期徒刑；其相婚者亦同。


司法院資訊處製作；財團法人民間司法改革基金會備份。
